最高法院民事判決　　　　　　　　　　　　　　　　九十一年度台上字第四五二號
　　上　訴　人　瑞華海事工程有限公司
　　法定代理人　韋益群
　　訴訟代理人　李永然律師
　　被 上訴 人　中國石油股份有限公司
　　法定代理人　陳朝威
　　訴訟代理人　李新興律師
右當事人間請求給付承攬報酬事件，上訴人對於中華民國八十九年六月十三日台灣高
等法院第二審判決（八十八年度重上字第一九四號），一部提起上訴，本院判決如左
：
    主  文
原判決關於駁回上訴人請求被上訴人給付新台幣貳仟陸佰貳拾肆萬捌仟零伍拾陸點捌
元本息之上訴及該訴訟費用部分廢棄，發回台灣高等法院。
其他上訴駁回。
第三審訴訟費用，關於駁回其他上訴部分，由上訴人負擔。
    理  由
本件原審以：上訴人主張，兩造於民國八十二年六月十九日訂立工程合約，由伊承攬
被上訴人高雄煉油總廠大林廠外海卸油設備定期及不定期修護工作（工程案號ＨＤ八
一一二二），並將台灣銀行南門分行出具新台幣（下同）八百萬元之差額保證金保證
書交付被上訴人。自八十二年八月十四日開工，迄八十三年十二月二十九日被上訴人
終止合約止，伊就該工程不定期修護部分，共施作第十四項「派船協助油輪帶纜及看
守」工作二三七艘次，第二十七項「東西棧橋碼頭油輪油料裝卸時，圍欄油柵拖放浮
標燈及欄油柵回收浮標燈拖回檢修，協助油污處理及油料裝卸時連接管線之裝卸工作
、含搬運及值班等」工作三三九艘次，第二十八項「淺水碼頭油輪油料裝卸時，圍欄
油柵拖放浮標燈及欄油柵回收浮標燈拖回檢修，協助油污處理及油料裝卸時連接管線
之裝卸工作、含搬運及值班等」工作三一七艘次，已領取各該項工作之部分報酬計四
百九十七萬八千九百六十二元等情，有工程合約書、差額保證金保證書、簽收字據、
及工作統計表等件可稽，且為被上訴人所不爭執，堪信為真實。查系爭工程合約附件
之合約單價表所列各該項工作單價每艘次依序為第十四項九千七百六十六元，第二十
七項六千零二十八元，第二十八項二千五百十七元，係被上訴人參考上訴人投標總價
一千五百三十四萬元及被上訴人原定底價四千七百九十三萬零三百二十四元，依工程
招標須知第十一條所列公式調整後核算所得，並非被上訴人決標後始行提出之計算公
式。此規定，係約明被上訴人於得標總價不變之原則下，得依所定公式調整各項工程
之單價，旨在設定明確之契約單價基準，以防杜投標廠商投機牟利，上訴人既依此投
標須知及工程說明書參與投標，對此攤價方式即知之甚詳，並已考量其可能之影響，
無異議而參與投標後得標，自應受其拘束，被上訴人依約調整單價並無不合。上訴人
主張應依其報價單所載標準計價云云，為無足取。準此計算，上訴人可得工程款為五
百十五萬五千九百二十三元，加計管理利潤百分之十，共五百六十七萬一千五百十五
元，已由上訴人以「多退少補」方式行領取其中之四百九十七萬八千九百六十二元，
未領之工程款僅為六十九萬二千五百五十三元。至被上訴人於決標後簽約前之八十二
年四月二十三日第一八五一次工程審議委員會雖曾決議，同意將總價和與單價和分開
個別攤算合約價，惟該次決議僅係被上訴人內部單位會議之建議，在未經總廠長核定
並正式具函通知上訴人前，已經其同年月二十七日之第一八五二次工程審議委員會決
議予以否決而推翻，仍維持依投標須知第十一條規定之公式辦理，經被上訴人於八十
二年五月八日以存證信函通知上訴人在案。又上訴人黏貼於合約書之陳情書，僅係其
希望以其報價為合約單價之單方面意思表示，簽約前被上訴人亦曾函知上訴人攤算方
式應依投標須知第十一條規定，不能變更，並經被上訴人工程審議委員會第一八六九
次會議決議謂，本案既已決標，即應依約辦理，上訴人迭為不合理要求，不予理會各
等語，難認被上訴人已同意變更原工程合約所定攤價方式。上訴人主張：上開十四、
二十七、二十八各項不定期工作每艘次之單價應依伊之原報價單所示標準即依序為五
萬元，十五萬元，及十四萬元計價方洽。被上訴人嗣亦已依該第一八五二次工程審議
委員會決議及陳情，同意變更原投標須知所定之攤價方式改依單價和與總價和「分開
攤算」云云亦無足取。而上訴人於系爭工程合約期間，迭次違反不定期修護施工細則
，於油輪繫泊浮筒卸油時，未依約派遣支援人員在油輪上協助接管、拆管等工作，顯
已違約，業經被上訴人依約函知上訴人終止系爭工程合約。其後被上訴人依工程合約
第十八條約定，就上訴人未完成之不定期修護工作部分第二十七、二十八等項另行招
標由訴外人鎮海海事工程股份有限公司得標承辦，即屬有據。上訴人就被上訴人因增
加工程費用致生之損害一千三百四十萬四千六百十二元依約自應負賠償責任。上訴人
對於被上訴人再次招商承包之價格究有如何偏高情事，既未舉證以實其說，其主張，
該再次招商承包之損失係被上訴人自己過失所致，或被上訴人與有過失云云，仍無足
採。另系爭差額保證書，係上訴人依投標須知第十條規定，委由台灣銀行南門分行所
出具以替代其前繳之同額投標保證金，嗣因上訴人違約經被上訴人終止系爭工程合約
，並再招商承作致受有上開損害之後，依約出示該差額保證書以領取同額保證金，有
被上訴人八十七年二月十二日（八七）油法八七○二○三七三號函及轉帳通知單可稽
，是台灣銀行南門分行之保證責任既已履行完畢，自屬無從解除。再者，上項損失，
被上訴人經依工程合約第十八條約定，扣抵上訴人未領工程款六十九萬二千五百五十
三元、人身意外保險費五萬一千八百八十一元，及差額保證金八百萬元後，尚有不足
，上訴人顯無剩餘工程款可資請求。從而，上訴人請求被上訴人給付系爭工程合約尾
款八千萬元本息（僅就其中二千六百二十四萬八千零五十六．八元部分提起第三審上
訴），及應同意解除台灣銀行南門分行就差額保證金之保證責任，並返還該差額保證
金之保證書，即屬無理，不應准許。因而維持第一審所為上訴人敗訴之判決，駁回其
上訴。
關於廢棄發回部分：
查上訴人於原審一再主張：被上訴人陳稱伊就系爭工程未完成部分因重新發包而受有
一千三百四十萬四千六百十二元之價差損失及其計算方式均屬不實。伊縱有違約，被
上訴人所提之ＨＤ８３０８８、ＨＤ８４０６５、ＨＤ８４０４５、ＴＨＤ５０２０
諸案其工作項目與本件ＨＤ８１１２２本非相同，顯缺比較基礎，其以此為核算另行
招商損失之依據自非可採云云（原審卷四九、五０、一五七、二二一、二六五、三五
九頁），徵諸被上訴人所提之ＨＤ８３０８８案與本件ＨＤ８１１２２案（碼頭油輪
裝卸及第一、二、三、浮筒不定期修護工作作業）兩案差額統計表所示，原約第二十
七項「東西棧橋碼頭油輪油料裝卸時，圍欄油柵拖放浮標燈及欄油柵回收浮標燈拖回
檢修，協助油污處理及油料裝卸時連接管線之裝卸工作、含搬運及值班等」，第二十
八項「外海淺水碼頭油輪油料裝卸時，圍欄油柵拖放浮標燈及欄油柵回收浮標燈拖回
檢修，協助油污處理及油料裝卸時連接管線之裝卸工作、含搬運及值班等」，及第十
四項「派船協助油輪帶纜及看守」各工作，與新約第六項「外海油輪裝卸油及修護工
作代僱工資」，第十項「３０匹馬力工作船租金」，及第十二項「派船協助油輪帶纜
，拖浮蛇管，接管，拆管並於油輪旁待命（以油輪艘次計價且須完成繫攬解攬工作）
」各工作之工作內容，項目、範圍，及計價單位（如工、時、艘次），暨合約與結算
數量均未盡相同，及被上訴人於該差額統計表備註欄內亦自承載明關於ＨＤ８３０８
８案替代本件ＨＤ８１１２２案碼頭油輪作業部分，因兩案合約工作項目範圍有異，
且計價單位不同，故以新案合約第六、十項次之實際施工船隻數量，按舊案合約單價
計價云云（見原審外放證物被證八差額統計表，包括八十四年度暨逐月份差額統計表
）等情以觀，上訴人之主張，似非全然無據。乃原審未詳調查審認，疏未說明上訴人
此項重要攻擊方法何以不足採之理由，遽以前揭理由，而為上訴人不利之判決，即嫌
速斷，亦有判決不備理由之違法。上訴論旨，指摘原判決上開於其不利部分不當，求
予廢棄，非無理由。
關於上訴駁回部分：
原審就上訴人請求被上訴人應同意解除台灣銀行南門分行就差額保證金之保證責任，
並返還該差額保證金之保證書部分，維持第一審所為上訴人敗訴之判決，駁回其上訴
。經核於法並無違誤。上訴論旨，猶就原審取捨證據、認定事實及解釋契約之職權行
使，指摘原判決該部分為不當，求予廢棄，非有理由。
據上論結，本件上訴一部為有理由，一部為無理由。依民事訴訟法第四百七十七條第
一項、第四百七十八條第一項、四百八十一條、第四百四十九條第一項、第七十八條
，判決如主文。
中      華      民      國    九十一    年      三      月     十四     日
                              最高法院民事第七庭
                                  審判長法官  蘇  茂  秋
                                        法官  徐  璧  湖
                                        法官  朱  建  男
                                        法官  曾  煌  圳
                                        法官  李  慧  兒
      右正本證明與原本無異
                                              書  記  官
中      華      民      國    九十一    年      三      月    二十七    日
